臺灣臺北地方法院民事判決　　　　　　　94年度訴字第4816號
原　　　告　楊恕揚
訴訟代理人　楊延壽律師
複代理人　　陳昭全律師
被　　　告　言明保險經紀人有限公司
法定代理人　蔡明志
訴訟代理人　陳福寧律師
上列當事人間請求履行契約事件，本院於民國100年2月15日言詞
辯論終結，判決如下：
    主      文
被告應給付原告新臺幣貳佰拾肆萬肆仟捌佰貳拾元及自民國九
十六年二月六日起至清償日止，按年息百分之五計算之利息。
原告其餘之訴駁回。
訴訟費用由被告負擔百分之二十八，餘由原告負擔。
本判決第一項於原告以新臺幣柒拾玖萬元為被告供擔保後，得假
執行，但被告如以新臺幣貳佰拾肆萬伍仟元預供擔保，得免為
假執行。
原告其餘假執行之聲請駁回。
    事實及理由
壹、程序方面：
    按訴狀送達後，原告不得將原訴變更或追加他訴，但請求之
    基礎事實同一、擴張或減縮應受判決事項之聲明者，不在此
    限，民事訴訟法第255條第1項第2款、第3款定有明文。查，
    原告起訴主張依據兩造間契約關於該契約終止後，被告仍須
    無條件繼續給付原告約定之佣金之約定，請求被告給付原告
    及其轄下業務員自民國92年1月至94年5月之續年度佣金、服
    務津貼、繼續率、年終獎金等各項佣酬，並聲明：被告應給
    付原告新臺幣（下同）300萬元及自起訴狀繕本送達翌日起
    至清償日止，按週年利率5%計算之利息。嗣仍基於前述契約
    約定該契約終止後之各項佣酬請求權，追加主張其於88年10
    月1日至90年3月31日間為被告所招攬之保險依據兩造間之口
    頭契約，其及轄下業務員於90年4月1日以後為被告所招攬之
    保險依據兩造間90年5月7日所簽立之契約，先位請求原告個
    人及轄下業務員之前述各項佣酬，備位請求其個人部分之前
    述各項佣酬，以及債權讓與法律關係，變更聲明為：被告應
    給付原告8,341,664元及自起訴狀繕本送達翌日起至清償日
    止，按年息5%計算之利息。經核，原訴及追加之訴均係基於
    前述契約約定該契約終止後之各項佣酬請求權，另將請求金
    額從300萬元追加至8,341,664元，其性質係屬擴張應受判決
    事項之聲明，揆諸上揭規定，自應予准許之，合先敘明。
貳、實體方面：
一、原告起訴主張：
  (一)原告自88年10月起為被告招攬各項人身保險業務，兩造約定
    被告應給付原告及轄下業務員之報酬，均以「經理」階級，
    即依保險公司所發予被告佣金81.52%計算（以下稱A階段）
    ；又自89年11月1日起，被告將約定報酬再調高以「總監」
    階級，即依保險公司所發予被告佣金86.96%計算（以下稱B
    階段，而以上A、B階段兩造契約合稱為系爭口頭契約）；迄
    至90年4月1日，雙方再合意調高以「事業部」階級，即依保
    險公司所發予被告佣金88%計算（以下稱C階段），並約定原
    告及轄下業務員之佣酬，被告應一併給付原告，與合約終止
    後，被告仍應無條件繼續發給上開約定之佣金，且於90年5
    月7日簽立合約書（以下稱系爭契約）。詎於90年12月27日
    ，被告突寄存證信函向原告表示解除合約，嗣僅於91年1、2
    月依約給付應發放佣金，自91年3月起即未再給付91年2月應
    發放之佣金。經屢催無效，原告乃向本院起訴請求被告應給
    付自91年2月至同年12月間之各項佣酬，並經本院以92年訴
    字第165號判准被告應給付原告3,150,904元及遲延利息，被
    告仍拒不給付，另對於92年1月起至94年5月應付之續年度佣
    金、服務津貼、繼續率、年終獎金等各項佣酬，亦分文未給
    付。有關本件請求之數額，原告乃係依本院向各保險公司函
    詢所得之資料，依所載經攬人之姓名或身分証字號，逐筆勾
    稽出原告所招攬之保單，並分列明細再製表加總而得，且兩
    造於96年1月19日會面討論，經數次往來交換，原告同意被
    告及蕭耀鍾、李美儀、王孟綺、李彩瓊等4人之請求，將上
    開4人於A、B階段曾借用原告名義為經手人使用於國寶人壽
    保險契約中，有關其應領之續年度佣金部分逕行扣除，由渠
    等逕向被告支領，因此，經計算後中國人壽保險股份有限公
    司（下稱中國人壽公司）部分，原告得請求之續年度及服務
    津貼共2,807,178元，繼續率佣金則為775,468元；國寶人壽
    保險股份有限公司（下稱國寶人壽公司）部分，原告得請求
    之續年度及服務津貼共2,856,939元，繼續率佣金則為1,505
    ,751元，又國寶人壽限公司就其所提供資料共向原告收取56
    ,460元之程序費用，此部份應屬本案訴訟費用之範圍。再加
    計國華人壽保險股份有限公司（下稱國華人壽公司）、富邦
    人壽保險股份有限公司（下稱富邦人壽公司），總計4家保
    險公司資料，計算得被告應給付佣金金額為8,341,664元。
  (二)另依前揭本院函詢所得資料，區分A、B、C階段之金額如下
    ：
  1.88年10月1日至89年10月31日（即A階段）原告以個人名義與
    被告口頭約定為其招攬保險，並約定以「經理」階級81.52%
    計算各項佣金，請求佣金1,084,312元。
  2.89年11月1日至90年3月31日（即B階段）原告以個人名義與
    被告口頭約定為其招攬保險，並約定以「總監」階級86.96%
    計算各項佣金，請求佣金3,051,317元。
  3.90年4月1日起（即C階段）原告以桂羚事業部為名與被告於
    90年5月7日簽立系爭契約為其招攬保險，並約定以「事業部
    」階級88%計算各項佣金，請求佣金4,206,035元。
  4.合計請求佣金8,341,664元。
  (三)A、B階段部分，原告是基於原告個人與被告間之系爭口頭契
    約，請求該二階段原告個人部分之各項佣金，自與原告是否
    等於「桂羚事業部」之問題無涉。又C階段以桂羚事業部為
    名所簽立之系爭契約部分，「桂羚」實是原告之別名，原告
    於所招攬之要保書上均簽署「楊桂羚」自稱，「事業部」則
    是如同經理、總監僅是階級名稱，因此「桂羚事業部」僅是
    原告之別稱，桂羚事業部即等同原告。退步言，縱如臺灣高
    等法院98年度上更（二）第58號確定判決，系爭契約之當事
    人應為桂羚事業部，原告僅係桂羚事業部之負責人而已，不
    得以自己之名義起訴，惟桂羚事業部業將渠對被告得主張之
    佣金債權中，有關92年1月至95年2月期間總額計2,789,877
    元之債權，讓與原告，原告自亦得以受讓之債權向被告為本
    件之請求。再退步言，系爭臺灣高等法院98年度上更（二）
    第58號確定判決認定桂羚事業部乃係一集合體，而系爭契約
    所生之佣金債權為金錢債權，係可分之債，原告亦得請求個
    人部分之各項佣金，而原告個人部分A、B階段佣金金額為4,
    135,629元，C階段為2,789,877元。
  (四)保險契約除一次躉繳全部保費外，絕大多數為分期繳費，分
    為月繳、季繳、半年繳、年繳四種，保險業務之佣金也隨著
    要保人之繳費而逐期發生，故88年10月所招攬之保單，不僅
    於88年11月會有佣金產生，89年、90年、91年、92年…只要
    要保人繼續繳費，保險公司均會撥付比率不等之報酬，被告
    即須依雙方約定之佣金率給付原告，基於此種特性，系爭合
    約第4條第4款乃特別載明「本合約終止後，甲方應無條件繼
    續發給乙方按第3條規定之佣金」，申言之，被告即便發函
    終止委任，其所終止者亦應僅限於委任原告招攬新保單的部
    分，至於原已招攬完成，保戶持續繳費之保單，顯無終止與
    否之問題，當非終止之效力所及，否則，被告豈非因此坐收
    嗣後保險公司所撥付百分之百之佣金。又如上所述，雙方以
    口頭成立契約之A、B階段，分別因前後二次調高佣金比率，
    故新招攬之保單已不再適用，更無終止之問題。
  (五)保險業務員登錄與否，為主管機關之行政管制手段，不因此
    致兩造間系爭契約或系爭口頭契約無效，或因此發生當然終
    止之效力。
  (六)爰A、B階段依據系爭口頭契約，C階段依據系爭契約，並聲
    明：被告應給付原告8,341,664元及自起訴狀繕本送達翌日
    起至清償日止，按週年利率5%計算之利息；願供擔保請准宣
    告假執行。
二、被告則以：
  (一)系爭契約當事人為「桂羚事業部」，原告非系爭契約當事人
    ：
    於90年5月7日所簽立之系爭契約，其當事人「乙方」乃「桂
    羚事業部」，並非法人，亦非非法人團體，「桂羚事業部」
    實為被告公司之內部組織，原告以個人名義依據系爭契約請
    求，乃當事人不適格，欠缺權利保護要件，故原告亦無由代
    領其所謂其轄下業務員佣金及一切獎金及津貼。復以「桂羚
    事業部」為被告旗下組織，原告僅為其主管，原告不具資格
    可自訂其與所謂旗下業務員之佣金比例，更不能代領再以負
    責人自居訂定規則選擇性發給業務員佣金、獎金及津貼，如
    有吞噬業務員之獎金及津貼，則屬違反兩造之合約行為，自
    應返還。
  (二)兩造間並無系爭口頭契約存在，系爭契約亦因無權利能力等
    而無效：
    兩造間並無系爭口頭契約存在，縱使有該契約存在，A、B階
    段締約對象仍為「桂羚事業部」。又原告於90年4月開始之
    「桂羚事業部」，因無權利能力，不能成為系爭契約當事人
    ，是系爭契約書應屬無效。再者，桂羚事業部已因裁撤而不
    存在，且桂羚事業部負責人即原告亦因註銷在被告公司之登
    錄而離職，已非被告所屬桂羚事業部之人員，原告已無被告
    公司之授權招攬保險及服務或代理權，致系爭契約無法履行
    而屬給付不能，被告自得依法解除契約。又系爭契約因原告
    未獲得其他所謂桂羚事業部成員之同意授權訂立，屬無權代
    理之行為，且所謂桂羚事業部成員曾向被告與原告為拒絕承
    認之意思表示，系爭契約即不生效力。再者，原告於90年5
    月7日與被告訂立系爭契約，於90年5月21日即註銷被告公司
    業務員之登錄，並帶走客戶之行為，顯係在規避保險業務員
    管理規則中關於登錄及專屬招攬之強制規定，依民法第71條
    規定，系爭契約亦屬無效。
  (三)系爭契約所附批註之約定亦屬無效：
    系爭批註係附於系爭契約之後，系爭契約之當事人「桂羚事
    業部」因無權利能力，無法為契約主體而無效，或屬無權代
    理之行為而無效，或違反強制規定而無效，則系爭合約後附
    之批註約定失所附麗亦屬無效，原告自不可以該約定請求被
    告履行契約。
  (四)系爭契約之債權，性質為不得讓與之債權：
    系爭契約性質上為委任契約，係以當事人間之信賴關係為基
    礎，債權人變更則行使債權之方法勢必發生變更，是系爭契
    約之債權，性質為不得讓與之債權，因此縱使「桂羚事業部
    」將債權讓與原告，亦於法有違，被告並否認原告於99年11
    月12日所為債權讓與聲明書之真正。
  (五)被告無繼續給付佣金之義務：
    另依據保險法第177條所授權訂立之保險業務員管理規則規
    定，原告需登錄為被告公司之業務員，始得為被告招攬業務
    ，且須專屬為被告招攬業務，而原告註銷為被告公司業務員
    之登錄，未登錄招攬保險，已違反保險業務員管理規則第3
    條第1項規定，且原告違約將招攬之業務交予其他保險經紀
    人公司，被告已終止系爭契約，故無須再給付佣金予原告。
    且支領佣金須以提供保戶服務為前提，其間具對價關係，原
    告自90年8月起未再提供服務，被告亦未再授權或委任原告
    提供保戶服務，原告不得請求支付佣金。又原告稱系爭契約
    具有承攬契約之性質，是故登錄與專屬招攬為原告對於被告
    應負有工作瑕疵之擔保義務，系爭契約第4條第3款約定免除
    及限制原告對於被告之工作瑕疵擔保義務，依據民法第501
    條之1規定，該第4條第4款特約為無效。再者，系爭合約第4
    條第4款固約定系爭契約終止後被告應無條件繼續發給原告
    按系爭契約第3條規定之佣金，惟其真意應係指非可歸責於
    原告之事由而終止契約或約定終止合約之情形，而被告係因
    原告違反法令規定及契約約定，依民法第549條第1項規定而
    終止系爭契約，係屬可歸責於原告之事由所致，自無依該條
    約定繼續給付佣金之義務。縱使被告有給付佣金之義務，惟
    推廣津貼或服務津貼，乃保險公司或保險經紀人公司為鼓勵
    旗下業務員對保戶盡責服務，所給付用以貼補業務員因招攬
    或服務所可能產生之車馬費或公關費用之津貼，乃對旗下業
    務員之福利，並非佣金，若已離職當然無此津貼；又繼續率
    獎金及年終獎金，均是保險公司見保險招攬人達一定業務量
    而給付之獎金，保險經紀人得視自身狀況，決定是否發放旗
    下業務員，而被告在A、B階段，並無發給原告此項獎金，且
    此獎金乃被告與業務員共同達到一定業績始得領取，員工於
    離職後，即無領取之權限。
  (六)原告應將溢領金額返還被告：
    原告依委任契約負有忠誠義務，無待系爭契約明文約定，然
    原告卻違約招攬之保險掛名至其他保險經紀人名下，違背委
    任契約責任暨違反信賴與誠實信用義務，被告自得依此終止
    桂羚事業部時期於90年5月7日簽立之系爭契約，況被告已於
    90年12月27日寄發存証信函終止系爭合約，原告自應將溢領
    金額返還被告。
  (七)原告所請求各項佣金之計算有誤：
    縱認被告仍應給付原告佣金，惟A、B階段，依據被告與其他
    業務員之合約，向來於契約終止後，佣金均係以50%計算，
    又C階段之請求，其效力範圍僅及於90年4月1日至90年5月20
    日期間起保生效且為原告自己業務，原告各項請求佣金之計
    算容有違誤等語，資為抗辯。
  (八)答辯聲明：原告之訴及假執行之聲請均駁回；如受不利判決
    ，願供擔保聲請宣告免為假執行。
三、兩造不爭執事項：
  (一)原告自88年10月起即為被告招攬人身保險業務，嗣原告以「
    桂羚事業部」名義，由其為負責人，與被告於90年5月7日簽
    立系爭契約，其中第1條約定：「本合約自90年4月1日生效
    ，迄90年12月31日止為第一合約年度，以翌年元旦為第二合
    約年度之開始，雙方若無違反政府法令或合約內容約定，則
    合約自動繼續生效一年，依此類推。」；第3條約定被告應
    依照原告所招攬之業務，按所約定之佣金率支付予原告，詳
    定如下：「（依各家保險公司簽約內容）(1)首年度佣金：甲
    方（即被告）依保險公司所發之佣金率88%發給乙方（即原
    告）。(2)續年度佣金、服務津貼：甲方（即被告）依保險公
    司所發之佣金率88%發給乙方（原告）。(3)繼續率佣金、年
    終獎金：甲方依保險公司所發之佣金率88%發給乙方。(4)續
    年度其他津貼：甲方一律依保險公司所發之佣金率88%發給
    乙方。(5)其他未列之津貼或補助：甲方依實際業績額之88%
    發給乙方。(6)競賽獎金：甲方依保險公司所發之實際獎金全
    額發給乙方。」；第4條第4款約定：「本合約終止後，甲方
    仍應無條件繼續發給乙方按合約第3條規定之佣金。」；另
    批註：「於此合約生效前（指88年10月1日至90年3月31日止
    ），乙方及所屬業務人員所招攬之保單，甲方應按雙方當時
    之合作關係，發放相關階級之續年度佣金、服務津貼及其他
    相關之一切津貼（按甲方所給之佣金表發放）。」等，有系
    爭合約可證（見本院卷一第9至12頁）。
  (二)89年11月20日原告登錄為被告公司之業務員，於90年5月21
    日註銷登錄為被告公司之業務員，90年5月31日轉登錄為國
    華人壽保險股份有限公司之業務員。此有人身保險業務員註
    銷登錄申請書、中華民國人壽保險商業同業公會94年6月24
    日壽會文字第94061615號函為憑（分別見本院卷一第69、80
    、81頁）。
  (三)原告自89年間起即以「楊桂羚」之姓名執行業務，90年5月
    間成立「桂羚事業部」，90年11月間裁撤「桂羚事業部」。
  (四)被告於90年12月27日寄發存證信函予原告，內容為：「楊恕
    揚先生即日起解除言明保險經紀人有限公司委任恕揚先先北
    區業務經理及招攬保險之合約，關於解除合約後處理辦法暨
    明如後：…3.合約解除後，按當初簽定合約之佣金標準辦法
    處理。」，有該存證信函及掛號郵件收件回執可佐（見本院
    卷一第66至68頁）。
  (五)91年2月被告仍依約撥付佣金。惟自91年3月起，被告即停止
    撥付原告佣金迄今。
  (六)原告前曾起訴請求被告給付91年2月至12月間之A、B、C階段
    各項佣酬，經本院以92年訴字第165號判決判令被告應給付
    原告3,150,904元及自91年1月7日起至清償日止，按週年利
    率5%計算利息，嗣經臺灣高等法院98年度上更（二）第58號
    判決以系爭契約之當事人為「桂羚事業部」，而「桂羚事業
    部」係集合體之名稱，不可能是原告之別名，原告以個人名
    義起訴請求，難謂有理由，而判決原告敗訴，原告提起上訴
    ，經最高法院99年度台上字第774號判決駁回其上訴而確定
    （以下簡稱前案確定判決）。此有前揭本院、臺灣高等法院
    、最高法院判決可稽（見本院卷一第13至18頁，卷四第321
    至329頁）。
四、原告就A、B階段依據系爭口頭契約，就C階段依據系爭契約
    ，請求被告給付原告及其轄下業務員自92年1月至94年5月之
    續年度佣金、服務津貼、繼續率、年終獎金等各項佣酬，被
    告則以前詞置辯。是本件爭點為：是否有系爭口頭契約？系
    爭口頭契約及系爭契約之當事人為何？系爭契約是否因「桂
    羚事業部」無權利能力或無權代理而未成立生效？或因違反
    強制或禁止規定而無效？原告得否以個人名義依據系爭口頭
    契約及系爭契約或債權讓與之法律關係請求自己或轄下業務
    員之佣金？系爭契約之性質為何？原告請求權是否罹於時效
    ？系爭口頭契約及系爭契約是否業經解除或終止？系爭口頭
    契約及系爭契約終止後原告得否請求佣金？得請求之項目及
    比例為何？原告得請求之佣金數額為何？茲分述如下：
  (一)是否有系爭口頭契約？系爭口頭契約及系爭契約之締約當事
    人為何？
  1.原告主張A、B階段乃由原告個人與被告單純以口頭約定成立
    契約，惟為被告所否認，查被告承認真正之系爭契約書之批
    註載：「於此合約生效前（指88年10月1日至90年3月31日止
    ），乙方及所屬業務人員所招攬之保單，甲方應按『雙方』
    當時之『合作關係』，發放相關階級之續年度佣金、服務津
    貼及其他相關之一切津貼（按甲方所給之佣金表發放）。」
    等，此有系爭合約可證（見本院卷一第11頁），已載明88年
    10月1日至90年3月31日期間就「桂羚事業部」及所屬業務人
    員所招攬之保單，雙方當時有合作關係，且該批註之內容，
    依其文義雙方顯係在確認已發生之法律關係，非意欲變更原
    來法律關係之內容，又「桂羚事業部」係90年5月間始成立
    ，業據證人蕭耀鐘、王孟綺於本院具結證述明確（見本院卷
    二第271、272頁），是於A、B階段即88年10月1日至90年3月
    31日止，尚無「桂羚事業部」存在，因此，就A、B階段締約
    之當事人自不可能是「桂羚事業部」，告主張係其個人與被
    告所訂立系爭口頭契約，足堪採信，再徵諸被告於本院92年
    訴字第165號案件中所提呈民事辯論意旨續三狀中自陳「在
    系爭合約生效前，即88年10月起至90年3月31日止，原告尚
    未成立桂羚事業部…，」及「於上開期間原告僅有請求被告
    給付原告自身所應得佣金之權」，並於該訴狀內檢附其製作
    之經手人佣金率表，編為被證10，觀諸該佣金率表第14欄即
    載明「楊恕揚，處經理，期間88年10月1日至89年10月、初
    年佣81. 50、續佣81.50…」，第15欄則載明「楊恕揚，總
    監，期間89年11月至90年3月31日、初年佣86.96、續佣86.
    96…」（見本院卷五第9至12頁），以及被告亦不否認於91
    年2月前有給付A、B階段之佣金予原告，顯見原告個人與被
    告間確有如原告所主張之系爭口頭契約關係存在。
  2.按學說上所謂之爭點效，係指法院於確定判決理由中，就訴
    訟標的以外當事人所主張之重要爭點，本於當事人辯論之結
    果已為判斷時，除有顯然違背法令，或當事人已提出新訴訟
    資料足以推翻原判斷之情形外，於同一當事人就與該重要爭
    點有關所提起之他訴訟，不得再為相反之主張，法院亦不得
    作相反之判斷，以符民事訴訟法上之誠信原則而言，是爭點
    效之適用，必須前後兩訴訟當事人同一，且前案就重要爭點
    之判斷非顯然違背法令，及當事人未提出新訴訟資料足以推
    翻原判斷等情形始足當之，此有最高法院97年度台上字第26
    88號判決可資參照。查原告前曾起訴請求被告給付91年2月
    至12月間之A、B、C階段各項佣酬，經臺灣高等法院98年度
    上更（二）第58號判決以：系爭契約首頁記載「乙方為桂羚
    事業部」，末頁當事人乙方欄亦僅為桂羚事業部，原告為其
    負責人，且依社會通念，「桂羚事業部」係集合體之名稱，
    為一群業務員所組成，不可能是原告之別名，原告以個人名
    義起訴請求，難謂有理由，而判決原告敗訴確定（見本院卷
    四第321至329頁）。是前案訴訟與本件訴訟之當事人相同，
    就此系爭契約之締約當事人乙方為「桂羚事業部」之重要爭
    點，業據前案確定判決判斷在案，且於本件訴訟中，兩造亦
    同意於前案訴訟判決確定前停止本件訴訟程序，揆諸前揭最
    高法院判決要旨，兩造就此爭點，不得再為相反之主張，本
    院亦不得作相反之判斷，堪認系爭契約之當事人桂羚事業部
    與被告。
  (二)系爭契約是否因「桂羚事業部」無權利能力或無權代理而未
    成立生效？或因違反強制或禁止規定而無效？
  1.系爭契約雖係以「桂羚事業部」名義與被告簽訂，並載明甲
    方（即被告）委任乙方（即桂羚事業部）為北部業務推廣及
    服務中心，原告為桂羚事業部負責人（見本院卷一第9頁）
    ，惟「桂羚事業部」非法人組織，亦非「非法人團體」，此
    復為兩造所不爭執，是「桂羚事業部」為一群業務員所組成
    ，係集合體之名稱，此為前案確定判決所認定之事實，因此
    ，堪認系爭契約是一群業務員而由原告代理與被告所簽立，
    「桂羚事業部」係該一群業務員包含原告在內之代號而已，
    實際上當事人仍是該群業務員，因此系爭契約自不因「桂羚
    事業部」無權利能力而未成立生效。
  2.按民法第271條規定：「數人負同一債務或有同一債權，而
    其給付可分者，除法律另有規定或契約另有訂定外，應各平
    均分擔或分受之。其給付本不可分而變為可分者亦同。」係
    就可分債權人或可分債務人之對外關係所為之規定；可分債
    權人相互間或可分債務人相互間之關係乃對內關係，應依其
    間之約定，如未有約定，需依其法律行為性質為決定，是對
    內關係與對外關係，其分擔（可分債務）、分受（可分債權
    ）比率，非必相同（最高法院92年度台上字第245號判決參
    照）。查被告依據系爭契約對「桂羚事業部」所負之債務係
    屬佣金或佣酬之金錢債權，給付自屬可分，且系爭契約亦無
    約定原告與其他業務員間對被告之佣金債權，係屬不可分，
    法律亦無此規定，堪認「桂羚事業部」依系爭契約對被告所
    享有之佣酬債權，係屬可分之債。
  3.被告抗辯桂羚事業部有部分成員未授權原告簽立系爭契約，
    被告亦於該等成員表示承認前解除系爭契約亦即撤回該法律
    行為之意思，嗣後該等成員亦表示拒絕承認該無權代理所簽
    訂之系爭契約，因此，依據民法第170條、第171條規定，系
    爭契約因無權代理而不生效力等語。惟查被告前開抗辯之事
    實縱使為真，然系爭契約之一方當事人「桂羚事業部」，原
    告並未表示其代理全部之業務員，因此，部分業務員不參加
    系爭契約之簽訂，亦僅原告未代理該部分業務員簽立系爭契
    約，自不影響系爭契約之效力，是堪認系爭契約僅存在於同
    意參加之業務員包括原告在內與被告之間。
  4.按法律行為，違反強制或禁止之規定者，無效，但其規定並
    不以之為無效者，不在此限，民法第71條定有明文。是強行
    法規可分為強制規定與禁止規定二種，又禁止規定可再分為
    取締規定及效力規定，前者僅係取締違反之行為，對違反者
    加以制裁，以禁遏其行為，並不否認其行為之私法上效力；
    後者不僅取締違反之行為，而且否認其私法上效力（最高法
    院68年台上字第879號判例參照）。查「業務員非依本規則
    辦理登錄，領得登錄證，不得為其所屬公司招攬保險。業務
    員與所屬公司簽訂之勞務契約，依民法及相關法令規定辦理
    。」、「業務員經登錄後，應專為其所屬公司從事保險之招
    攬。」，保險業務員管理規則第3條、第14條第1項分別定有
    明文，準此，依保險法第177條授權所制訂之保險業務員管
    理規則雖規定保險業務員需登錄始得為其所屬公司招攬保險
    ，且應專為其所屬公司從事保險之招攬，然該規則亦規定業
    務員與所屬公司簽訂之勞務契約，依民法及相關法令規定辦
    理，因此，堪認前揭保險業務員管理規則第3條、第14條第1
    項乃取締規定，非效力規定，無民法第71條之適用，原告縱
    使違反前開規定，亦僅主管機關得依保險業務員管理規則第
    19條規定，予以3個月以上1年以下停止招攬行為或撤銷其業
    務員登錄之處分。是被告抗辯原告註銷為被告公司業務員之
    登錄，為他家保險公司招攬保險，違反前揭保險業務員管理
    規則之禁止規定，系爭契約應屬無效云云，並無理由。
  (三)原告得否以個人名義依據系爭口頭契約及系爭契約或債權讓
    與之法律關係請求自己或轄下業務員之佣金？
  1.系爭口頭契約之當事人為原告個人及被告公司，且系爭契約
    之批註部分僅是在確認原來系爭口頭契約之法律關係，並無
    變更系爭口頭契約之內容，詳如前述，因此，就系爭口頭契
    約部分，原告自不得請求轄下業務員之佣金，僅得依據系爭
    口頭契約請求原告個人部分之佣金。
  2.按數人有同一債權，而其給付可分者，除法律另有規定或契
    約另有訂定外，應各平均分受之，民法第271條定有明文，
    此係就可分債權人之對外關係所為之規定，因此，可分債權
    人得就其依契約所約定之債權比例數額向債務人請求（最高
    法院83年度台上字第1577號判決參照）。查「桂羚事業部」
    即原告及其轄下業務員對被告依系爭契約所享有之佣金債權
    ，係屬可分之債，詳如前述，原告及其轄下業務員依據系爭
    契約約定，各按其等所招攬保險之保險公司因此支付佣金之
    88%計算佣金數額，並僅得向被告請求個人部分之佣金數額
    ，因此原告僅得向被告請求其個人部分之佣金數額，而不得
    請求其他業務員之佣金數額，雖被告前均將原告及其轄下業
    務員之佣金直接給付予原告，惟此僅是程序上便宜之措施，
    此有被告所提伊支付佣酬予其他業務員之扣繳憑單可證（見
    本院卷三第37 7至423頁），故原告主張就C階段亦即系爭契
    約部分，其得以自己名義向被告請求其他業務員部分之佣金
    數額，顯屬無據。
  3.另原告主張受讓其他業務員C階段之佣金債權，並提出聲明
    書為憑，然桂羚事業部係一群業務員之集合體，此部分原告
    未舉證證明業經其他業務員授權原告為債權讓與之意思表示
    ，且有自己代理之問題，故原告此部分主張亦不可採。
  (四)系爭口頭契約及系爭契約之性質為何？原告之92年間佣金請
    求權是否罹於消滅時效？
  1.查系爭口頭契約及系爭契約內容為原告或其轄下業務員為被
    告公司招攬人身保險，並提供保戶服務，而於所招攬投保之
    保險公司給付首年度佣金、續年度佣金、服務津貼、繼續率
    獎金等佣酬予被告公司時，被告再按保險公司所給付之數額
    之一定比例，給付予原告或其轄下業務員，因此，原告或其
    轄下業務員必須有為被告公司招攬保險，而保險公司因此給
    付各項佣酬時，被告始負有於保險公司每年所支付佣酬之數
    額範圍內給付一定比例各項佣酬之義務，亦即需完成一定之
    工作始有報酬請求權，另方面被告委任原告為其北區業務經
    理，授權原告為被告公司招攬保險，原告或其轄下業務員需
    繼續為其所招攬之保戶提供後續服務，並逐年於保險公司給
    付佣酬時，享有一定比例之分配請求權，再觀諸系爭合約前
    言所載：「甲方（指被告）『委任』乙方（指桂羚事業部）
    為北部業務推廣及服務中心，雙方同意訂定條款如下：」等
    文字，及第2條約定：「甲方授權乙方之範圍為：1.招攬人
    身保險業務。2.委託乙方代收前項業務之第一期保險費。3.
    乙方代收要保人、被保險人或受益人之要保、契約變更、保
    險給付申請表暨有關文件等，並於收到後立即轉送甲方核辦
    。」等語，又依民法第529條規定：「關於勞務給付之契約
    ，不屬於法律所定其他契約之種類者，適用關於委任之規定
    。」，則系爭系爭口頭契約及系爭契約暨非屬單純承攬性質
    ，且屬勞務給付之契約，是綜上以觀，堪認系爭口頭契約及
    系爭契約為委任契約之性質。
  2.按請求權，因15年間不行使而消滅，但法律所定期間較短者
    ，依其規定；又承攬人之報酬，因2年間不行使而消滅，民
    法第125條、民法第127條第7款分別定有明文。查系爭口頭
    契約及系爭契約具委任契約性質，揆諸前揭最高法院判決意
    旨，原告依據系爭口頭契約及系爭契約之每月各項佣酬請求
    權，自不適用民法第127條第7款所規定之短期時效，因此，
    被告就原告前述92年度各項佣酬請求權提起時效抗辯，自無
    理由。
  (五)系爭口頭契約及系爭契約是否業經解除或終止？
    系爭口頭契約及系爭契約亦具委任契約性質，詳如前述；而
    委任契約依民法第549條第1項規定：「當事人之任何一方，
    得隨時終止委任契約」，兩造自得隨時終止系爭合約。又契
    約之解除與終止不同，契約之解除係使契約自始歸於消滅，
    而終止則僅使契約之效力嗣後消滅。查被告於90年12月27日
    寄發存證信函予原告，內容為：「楊恕揚先生即日起解除言
    明保險經紀人有限公司委任恕揚先先北區業務經理及招攬保
    險之合約…。」，原告於91年1月4日收到該存證信函，有該
    存證信函及掛號郵件收件回執為憑（見本院卷一第66至68頁
    ），而被告陳稱其係依據民法第549條第1項規定終止契約（
    見本院卷五第262頁），且同時終止系爭口頭契約及系爭契
    約，準此，該存證信函雖未載明「解除」的對象，然載明「
    解除」委任原告職務及招攬保險之合約，顯係欲解除或終止
    兩造間所有關於招攬保險之合約，是堪認被告解除或終止之
    對象包括系爭口頭契約及系爭契約，再者，存證信函雖記載
    為解除契約云云，惟依系爭口頭契約及系爭契約屬繼續性質
    之契約關係，且佐以被告於90年12月27日寄發該存證信函後
    ，仍於91年1、2月依約給付原告應發放之佣金，足認被告之
    真意應僅係欲使系爭口頭契約及系爭契約之效力嗣後消滅而
    已，而非欲使系爭合約自始歸於消滅，該存證信函所稱解除
    應係終止之意，綜上，被告於90年12月27日終止系爭口頭契
    約及系爭契約，應屬有據，是系爭口頭契約及系爭契約業於
    91年1月4日終止。
  (六)系爭口頭契約及系爭契約終止後原告得否請求佣金？得請求
    之項目及比例為何？
  1.查系爭契約第4條第4款約定：「本合約終止後，甲方（指被
    告）仍應無條件繼續發給乙方（指原告）按合約第3條規定
    之佣金。」（見本院卷一第9頁），是依系爭契約文義，於
    任何契約終止情形，被告仍應於終止後無條件給付原告各項
    佣金。又依據系爭契約批註：「於此合約生效前（指88年10
    月1日至90年3月31日止），乙方及所屬業務人員所招攬之保
    單，甲方應按雙方當時之合作關係，發放相關階級之續年度
    佣金、服務津貼及其他相關之一切津貼（按甲方所給之佣金
    表發放）。」等（見本院卷一第9至11頁），再據被告所提
    伊於86年、87年間與亦屬業務員之訴外人郭小麗、藍文彬所
    訂立之合約書（見本院卷一第135至158頁），亦記載契約終
    止後得繼續領取佣金，是堪認原告與被告於當時88年10月1
    日至90年3月31日之合作關係亦即系爭口頭契約關係，亦合
    意於該契約終止後得繼續領取佣金。此觀諸被告雖於90年12
    月27日終止契約，然於91年2月前被告仍依約撥付佣金予原
    告，以及被告於90年12月27日寄發前述存證信函內容為：「
    …3.合約解除後，按當初簽定合約之佣金標準辦法處理。」
    （見本院卷一第66、67頁），益徵原告主張系爭口頭契約及
    系爭契約終止後，被告仍應無條件繼續給付依約給付佣金，
    應屬有據。
  2.被告固辯稱原告註銷屬被告公司之登錄，將被告客戶帶至其
    他保險公司違反忠誠義務，違反專屬招攬規定，離職後未得
    被告授權，未再提供保戶服務，乃可歸責於原告，致被告依
    民法第549條第1項規定法定原因終止契約，解釋系爭契約第
    4條第4款約定情形，僅限於不可歸責原告或依約定終止事由
    ，終止系爭契約時，始有適用等語，惟查系爭契約第4條第4
    款文義上並無限制終止之原因，且系爭契約亦無約定終止事
    由，而原告於被告終止契約前後，始終對其招攬之保戶提供
    服務之情，業據原告提出蔡志新等128位保戶之聲明書為證
    （見本院卷五第124至209頁），原告亦否認其有將被告客戶
    帶至其他保險公司或保險經紀人公司之事實，被告並未舉證
    以實其說，自難採信。又兩造訂立系爭契約之目的，乃原告
    藉由被告之簽署人資格，向保險公司報件，被告於取得佣金
    後，扣除約定利潤轉發予原告，兩造收入之來源均係保險公
    司，只要保險公司發放佣金，則兩造利益均霑，且業務員登
    錄與否並不影響已招攬保險契約之效力，而原告乃獨立作業
    自負盈虧，其轄下業務員及辦公場所設備均由原告自理，而
    自原告攬得保險業務後，舉凡理賠、合約變更等客戶服務，
    均由原告負責，且除原告為被告招攬業務被告須給付佣金外
    ，倘原告未招攬業務，被告即不須給付任何代價予原告，益
    證祇要被告就原告及所屬業務員所招攬之保險業務，仍繼續
    自保險公司取得佣金，不論兩造間系爭契約有無終止，或終
    止原因為何，被告仍應繼續無條件給付系爭契約所約定之佣
    金予原告，始符系爭契約條款約定之目的，至原告是否有違
    約及被告是否因此受有損害，僅係被告得否另行對原告請求
    損害賠償之問題而已，不得據以解免其依系爭契約約款應給
    付原告佣金之義務。
  3.依據系爭契約第3條約定，被告應給付予原告之佣金包括首
    年度佣金、續年度佣金及服務津貼、繼續率佣金及年終獎金
    、續年度其他津貼或補助、競賽獎金，其中首年度佣金、續
    年度佣金及服務津貼部分，惟被告抗辯服務津貼、繼續率獎
    金、年終獎金於原告離職後即無權領取，查關於服務津貼部
    分，因原告於契約終止後，仍繼續提供保戶服務，因此，契
    約終止後仍應給付，始符公平，至於繼續率佣金及年終獎金
    因係以被告公司之總業績量而定，依保險界業規，業務員離
    職後即無權請求（見本院卷一第99、100頁），是解釋兩造
    當事人真意，理應認於系爭契約終止後，原告無權請求一定
    比例之繼續率佣金及年終獎金，又關於系爭口頭契約部分，
    兩造間當時合作關係，依據被告所提伊於86年、87年間與亦
    屬業務員之訴外人郭小麗、藍文彬所訂立之合約書（見本院
    卷一第135至158頁），亦記載契約終止後業務員僅得繼續領
    取首年度及續年度佣金。是據上所陳，堪認系爭口頭契約及
    系爭契約終止後，原告得領取之佣金項目包括首年度佣金、
    續年度佣金及服務津貼。
  4.被告抗辯：兩造間系爭口頭契約約定契約終止後，佣金比例
    以50%計算，於系爭契約終止後，即應按原來契約所約定佣
    金比例50%計算等語。查據被告所提伊於86年、87年間與亦
    屬業務員之訴外人郭小麗、藍文彬所訂立之合約書（見本院
    卷一第135至158頁），記載契約終止後按50%計算佣金，是
    堪認被告主張兩造於當時88年10月1日至90年3月31日之合作
    關係亦即系爭口頭契約關係，是合意於該契約終止後按50%
    計算佣金，洵屬有據，因此，A、B階段之佣金比例於契約終
    止後應以50%計算。又系爭契約第4條第4款約定：「本合約
    終止後，甲方（指被告）仍應無條件繼續發給乙方（指原告
    ）按合約第3條規定之佣金。」（見本院卷一第9頁），是依
    系爭契約約定，於契約終止後，被告應給付原告之佣金比例
    仍為88%，被告抗辯應以50%計算，顯認有理由。
  (七)原告得請求之佣金數額為何？
  1.88年10月1日起至89年10月31日止（下稱A階段）及89年11月
    1日起至90年3月31日止（下稱B階段）（即系爭合約簽訂前
    所招攬之保單）之佣金部分：
  富邦人壽公司部分
    查原告所招攬保險於富邦人壽公司並無佣酬給付，亦即原告
    所招攬保險並未投保富邦人壽公司之情，有富邦人壽公司95
    年3月21日95富壽代發字第011號函可考（見本院卷二第74頁
    ），是原告就富邦人壽公司部分對被告無佣金請求權。
  國華人壽公司部分
    依國華人壽公司95年5月17日（95）華壽多銷字第0675號所
    檢附被告公司自92年1月至95年2月止所列招攬人員每月之續
    期佣金表（見本院卷二第134至151頁），其中原告即「經手
    人ID：Ｚ000000000」部分，投保始期屬A階段部分之總佣金
    與總服務津貼部分共為37,263元，投保始期屬B階段部分之
    總佣金與總服務津貼部分共為47,950元，以50%之佣金率計
    算，A階段部分佣金為18,632元（37,263×50%＝18,632，元
    以下四捨五入），B階段部分佣金為23,975元（47,950×50%
    ＝23,975，元以下四捨五入）。
  國寶人壽公司部分
    依國寶人壽公司於95年6月9日所檢陳之92年1月至95年2月每
    月佣金明細表之光碟（附於本院卷三證物袋內，見本院卷二
    第218頁）及其列印資料（見本院卷六），其中原告即「經
    手人ID：Ｚ000000000，姓名楊恕揚」部分，投保始期屬A階
    段部分之續年度總佣金部分共為562,942元，投保始期屬B階
    段部分之續年度總佣金部分共為695,059元，以50%之佣金率
    計算，A階段部分佣金為281,471元（562,942×50%＝281,47
    1，元以下四捨五入），B階段部分佣金為347,530元（695,0
    59×50%＝347,530，元以下四捨五入）。
  中國人壽公司部分
    依中國人壽公司於95年6月6日所檢陳之92年1月至95年2月每
    月新契約計佣明細表、經紀人續次佣金明細表等之光碟（附
    於本院卷三證物袋內，見本院卷二第217、297頁）及其列印
    資料（見本院卷六），其中原告即「經手人ID：Ｚ000000000
    」部分，投保始期屬A階段部分之總佣金部分共為272,664元
    ，投保始期屬B階段部分之總佣金部分共為1,663,124元，以
    50%之佣金率計算，A階段部分佣金為136,332元（272,664×
    50%＝136,332，元以下四捨五入），B階段部分佣金為831,5
    62元（1,663,124×50%＝831,562，元以下四捨五入）。
  2.90年4月1日起至90年5月20日止（下稱C階段）之佣金部分：
  富邦人壽公司部分
    查原告所招攬保險於富邦人壽公司並無佣酬給付，亦即原告
    所招攬保險並未投保富邦人壽公司之情，有富邦人壽公司95
    年3月21日95富壽代發字第011號函可考（見本院卷二第74頁
    ），是原告就富邦人壽公司部分對被告無佣金請求權。
  國華人壽公司部分
    依國華人壽公司95年5月17日（95）華壽多銷字第0675號所
    檢附被告公司自92年1月至95年2月止所列招攬人員每月之續
    期佣金表（見本院卷二第134至151頁），其中原告即「經手
    人ID：Ｚ000000000」部分，投保始期屬C階段部分之總佣金
    與總服務津貼部分共為7,527元，以88%之佣金率計算，C階
    段部分佣金為6,624元（7,527×88%＝6,624，元以下四捨五
    入）。
  國寶人壽公司部分
    依國寶人壽公司於95年6月9日所檢陳之92年1月至95年2月每
    月佣金明細表之光碟（附於本院卷三證物袋內）及其列印資
    料（見本院卷六），其中原告即「經手人ID：Ｚ000000000，
    姓名楊恕揚」部分，投保始期屬C階段部分之續年度總佣金
    部分共為274,093元，以88%之佣金率計算，C階段部分佣金
    為241,202元（274,093×50%＝241,202，元以下四捨五入）
    。
  中國人壽公司部分
    依中國人壽公司於95年6月6日所檢陳之92年1月至95年2月每
    月新契約計佣明細表、經紀人續次佣金明細表等之光碟（附
    於本院卷三證物袋內，見本院卷二第217、297頁）及其列印
    資料（見本院卷六），其中原告即「經手人ID：Ｚ000000000
    」部分，投保始期屬C階段部分之總佣金部分共為519,898元
    ，以88%之佣金率計算，C階段部分佣金為457,510元（519,8
    98×50%＝457,510，元以下四捨五入）。
  3.以上合計2,344,820元（18,632＋23,975＋281,471＋347,53
    0＋136,332＋831,562＋6,624＋241,202＋457,510＝2,344,
    820 ）。
五、綜上所述，原告依系爭口頭契約及系爭契約第4條第4款約定
    ，請求被告給付2,344,820元，及自起訴狀繕本送達之翌日
    即96年2月6日起至清償日止，按年息5%計算之利息，為有理
    由，應予准許；逾此部份之請求，即屬無據，應予駁回。
六、因本案事證已臻明確，兩造其餘主張陳述及所提之證據，均
    毋庸再予審酌，附此敘明。
七、兩造分別陳明願供擔保，聲請宣告假執行及免為假執行，經
    核原告勝訴部分，合於法律規定，分別爰酌定相當之擔保金
    額宣告之；至於原告其餘假執行之聲請，因訴之駁回而失所
    依據，不予准許。
八、據上論斷：原告之訴為一部有理由，一部無理由，並依民事
    訴訟法第79條、第390條第2項、第392條第2項，判決如主文
    。
中    華    民    國   100    年    3     月    18    日
                  民事第五庭    法  官  賴秀蘭
以上正本係照原本作成
如對本判決上訴，須於判決送達後20日內向本院提出上訴狀。如
委任律師提起上訴者，應一併繳納上訴審裁判費。
中    華    民    國   100    年    3     月    18    日
                                書記官  李佩芳